臺灣臺北地方法院刑事判決　　　　　　　 94年度訴字第507號
　　公　訴　人　臺灣臺北地方法院檢察署檢察官
　　被　　　告　乙○○
　　輔　佐　人
　　即被告之父　丙○○
　　指定辯護人　本院公設辯護人　戊○○
上列被告因違反民用航空法案件，經檢察官聲請簡易判決處刑（
93年度偵字第16377號），嗣經本院受理後（93年度簡字第2614
號），認為不得以簡易判決處刑，而改以通常程序審理，本院判
決如下：
    主  文
乙○○無罪。
    理  由
一、本件公訴意旨略以：被告乙○○於民國93年9月11日下午3時
    30分許，在臺北松山機場十號登機門，欲搭乘立榮航空公司
    （以下簡稱立榮公司）編號B70609班次由臺北飛往澎湖之班
    機，然因班機調度關係，該飛往澎湖之班機改由12號登機門
    登機，被告乙○○未察仍由10號登機門進入航空器（已改為
    B70859班次飛往臺東之班機）並就座，始由航空人員發現錯
    誤，經廣播其通知下機，惟其下機後認遭航空公司人員設計
    ，旋即反身欲再度進入航空器，經立榮公司督導丁○○及機
    坪管制員己○○制止不從，竟徒手毆擊二人後（傷害部分未
    據告訴），進入航空器內高喊「劫機」二次，並欲關閉前艙
    艙門危害飛航安全設施，經己○○與空服員祝安平在航機外
    抵住艙門把手，強行打開艙門後，與其發生扭打，被告乙○○並再度欲自機艙內將艙門關閉，始遭己○○等人制服而不
    遂，嗣於同日下午3時40分許，為警據報查獲。因認被告乙○○上開行為涉有民用航空法第101條第4項、第1項之罪嫌
    等語。
二、查被告乙○○於前揭行為後，業於行政院衛生署澎湖醫院精
    神科就醫治療，其精神病症狀逐漸改善，聽幻覺在治療下已
    緩解，其判斷正常，定向感正常，業經被告乙○○及其輔佐
    人丙○○陳明在卷，且有行政院衛生署澎湖醫院精神科主任
    甲○○醫師所提供之病歷、行政院衛生署澎湖醫院94年4月
    13日澎醫精字第0940001228號函及所檢附之精神鑑定報告在
    卷可稽；參諸本案於94年5月18日上午11時許及94年6月8日
    上午9時30分許進行審理時，被告乙○○於審判中對於本院
    所詢相關案發過程及年籍資料均能自行描述說明，足認被告
    乙○○於審判時之精神狀態尚未達心神喪失之階段，應無刑
    事訴訟法第294條第1項之停止審判事由，核先敘明。
三、按心神喪失人之行為，不罰；又因心神喪失而不罰者，得令
    入相當處所，施以監護，刑法第19條第1項及第87條第1項分
    別定有明文。又不能證明被告犯罪或其行為不罰者，應諭知
    無罪之判決，刑事訴訟法第301條第1項亦有明文。次按，刑
    法上之心神喪失與精神耗弱，應依行為時精神障礙程度之強
    弱而定，如行為時之精神，對於外界事務全然缺乏知覺理會
    及判斷作用，而無自由決定意思之能力者，為心神喪失；且
    刑法上所謂心神喪失人，非以其心神喪失狀態毫無間斷為必
    要，如果行為時確在心神喪失之中，即令其在事前事後偶回
    常態，仍不得謂非心神喪失人；而是否心神喪失，乃屬醫學
    上精神病科之專門學問，應由專門精神病醫學研究之人予以
    診查鑑定，方足斷定，此分據最高法院26年度渝上字第237
    號、24年度上字第2844號、47年度臺上字第1253號判例闡釋
    在案。
四、經查：前揭犯罪事實，業經被告乙○○於本院審理中坦承不
    諱，復經證人丁○○、己○○於警詢中證述在卷，且有被告
    乙○○之登機證、立榮航空旅客艙單、飛航組員報告單及FL
    IGHT REPORT在卷可稽，是被告乙○○涉有上開違反民用航
    空法犯行，應堪認定。然被告乙○○於93年9月11日警詢中
    供稱：「因為前陣子家人健康因素，還有與女友感情問題，
    同時又聽說我哲學系的一名老師過世，我發覺臺灣已無希望
    ，同時在機場時，發現機場有很多匪諜在內，因為我一定要
    搭上這班飛機，他們又不讓我進入，所以我才想要劫機投共
    。」等語，且依卷附之查獲時照片觀之，被告乙○○於查獲
    時眼神呆滯、神色恍惚，足認被告乙○○於行為當時之精神
    狀態確有異於常人之處。又本件被告乙○○經本院送行政院
    衛生署澎湖醫院鑑定其行為時之精神狀態，經該院綜合其個
    人簡史、身體理學檢查、實驗室檢查、心理測驗結果、精神
    狀態檢查及精神病史等資料，認為：「洪員（即被告）在9
    月11日當天，由於聽幻覺之影響認為澎湖家中將會發生事故
    ，其哥哥及妹妹皆會遭遇危險，因此趕到松山機場欲搭機回
    澎湖，其在機場時並呈現有明顯的被害妄想，認為有人會加
    害他，因此態度呈現明顯的防衛態度，而在登機時又因走錯
    機門導致後來和工作人員發生衝突，這些狀況更加深被害妄
    想，其認為那些工作人員欲加害他，因此導致後來發生更嚴
    重的肢體衝突，在扭打中洪員之左側尺骨發生骨折，案發後
    其被送至警局，當時洪員仍出現有明顯的聽幻覺，聽到有多
    人互相交談的聲音幻覺，由上述情況推論其在案發當時之精
    神狀態，已達到『心神喪失』之程度。」、「洪員有家族精
    神病史，其在93年9月初因學業及人際關係壓力，開始出現
    人聲之聽幻覺，後來並出現關係妄想及被害妄想，並在聽幻
    覺之影響下出現異常行為，其在93年9月14日於署立澎湖醫
    院診斷為『急性精神病狀態』，其心理測驗結果亦顯示洪員
    呈現有聽幻覺及關係意念，其動作處理速度相對於其他能力
    有很大的差異，須懷疑其為精神分裂病之初發階段，其於93
    年9月11日案發當時呈現有明顯的聽幻覺和被害幻想，其欲
    搭飛機回澎湖乃是受聽幻覺影響之異常行為，因此其案發當
    時之精神狀態已處於『心神喪失』狀態。」等語，亦有上開
    精神鑑定報告附卷可參；觀諸證人即鑑定人甲○○醫師於本
    院94年6月8日審理中證稱：「（問：被告在案發當時已經完
    全無法與外界溝通，理解他人的所作所為？）對，所謂的妄
    想就是脫離現實的思考，並非提出證據，他就會改變他的想
    法。」、「（問：被告對是非善惡的判斷也會受影響嗎？）
    他會根據個人的想法來判斷對錯，依據他的妄想去做判斷，
    而非根據現實作判斷。」、「（問：被告完全喪失自由決定
    意思的能力嗎？）我認為受到被害妄想的影響會完全失去正
    常人的自由意思，病人也有他的自由意思，但是病人的自由
    意思是病態的。」、「（問：被告此種情形，是因為幻聽覺
    的內容完全控制了被告的行為？）我認為是，如果不是因為
    這些被害妄想及幻聽的影響，被告就不會搭機回澎湖，也不
    會發生在機場的事件。」、「（問：一般人想像被告此種情
    形，被告尚未發病之前，可以自己搭機，又可以跟案發當時
    後的組員對話，案發後又可以向航警局的警員陳述案發當時
    的情形，似乎被告的記憶力及理解力還有，為何還會認定被
    告心神喪失，換句話說被告生活的自理能力還存在著，還可
    以判斷心神喪失嗎？）你所提出的質疑，在很多的精神鑑定
    中都會這樣，事實上表面上看到病人還有某部分的行為正常
    ，除了病人病情很嚴重，才會什麼事情都是迷迷糊糊，病人
    只要有部分脫離現實，其他部分可能是正常的行為，所以很
    多人認為這樣沒有病，精神科的醫師是看到病態及他的病態
    行為，就本案被告當時是處於病態的核心裡面，如果希望審
    判合理，我們需要進到病人的病態世界裡來看病人當時的狀
    態是否可以避免這樣的行為，我們強調病態和他行為的關聯
    性。」等語，足見被告乙○○於犯後雖能就其行為為清楚之
    記憶及描述，然依其行為時之認知、決意而行為之客觀事實
    觀之，應認其行為時確因妄想之作用，而失其正確理會、判
    斷及控制行為之能力。是本院參酌被告乙○○於案發時之行
    為、相關證人之證詞、被告乙○○之病史及於本案偵、審時
    所為之供述、上開專門機構之精神鑑定結果等情，認被告乙○○於為上開犯行時，對外界事務已全然缺乏知覺理會及判
    斷作用，而無自由決定意思之能力，已達心神喪失之狀態無
    疑。是本件被告乙○○於為上開違反民用航空法犯行時之精
    神狀態既屬心神喪失，揆諸前揭之規定，自應為無罪判決之
    諭知。
五、又被告乙○○於前揭行為後，業於行政院衛生署澎湖醫院精
    神科持續就醫治療，而依其現時之精神狀態，僅需持續門診
    追蹤治療，尚無住院強制治療之必要等情，業經證人甲○○
    於本院審理中證述在卷，參以卷附病歷所載之歷次門診紀錄
    ，本院因認無令被告乙○○入相當處所施以監護處分之必要
    ，附此敘明。
據上論斷，應依刑事訴訟法第452條、第301條第1項後段，刑法
第19條第1項，判決如主文。
本案經檢察官賴淑芬到庭執行職務
中　　華　　民　　國　　94　　年　　6 　　月　　22　　日
　　　　　　　　　臺灣臺北地方法院刑事第十五庭
                        審判長法　官　周祖民
                              法  官  吳麗英
                              法  官  黃雅君
上正本證明與原本無異。
如不服本判決，應於判決送達後10日內向本院提出上訴狀（應抄
附繕本）。告訴人或被害人如對於本判決不服者，應具備理由請
求檢察官上訴，其上訴期間之計算係以檢察官收受判決正本之日
期為準。
                              書記官  陳麗津
中　　華　　民　　國　　94　　年　　6 　　月　　22　　日
